【裁判字號】    94,抗,501
【裁判日期】    950425
【裁判案由】    停止訴訟
【裁判全文】
臺灣高等法院臺南分院民事裁定           94年度抗字第501號
抗  告  人  尚業建設股份有限公司
法定代理人  甲○○
抗  告  人  乙○○
相  對  人  丙○○
上列抗告人因與相對人間請求塗銷抵押權登記事件，對於中華民
國94年9月16日臺灣臺南地方法院94年度訴字第964號裁定提起抗
告，本院裁定如下：
    主    文
抗告駁回。
抗告訴訟費用由抗告人負擔。
    理    由
一、原審法院裁定以：
  (一)、按訴訟全部或一部之裁判，以他訴訟之法律關係是否成立
      為據者，法院得在他訴訟終結前，以裁定停止訴訟程序，
      民事訴訟法第182條第1項定有明文。
  (二)、經查：
    1.本件抗告人即原告訴請相對人即被告應塗銷抗告人所有不
      動產上之最高限額抵押權登記，惟相對人已先提起另件訴
      訟（原審法院94年度重訴字第164號請求給付利息等事件
      ），主張抗告人尚未清償系爭最高限額抵押權所擔保之利
      息及違約金債權，而訴請抗告人應連帶如數給付利息及違
      約金在案。
    2.茲因本件民事訴訟之裁判，係以原審法院94年度重訴字第
      164號請求給付利息等事件訴訟之法律關係是否成立為據
      （系爭最高限額抵押權所擔保之債權是否存在，相對人對
      抗告人是否有可資行使之利息及違約金給付請求權），自
      有裁定停止本件民事訴訟程序之必要。爰裁定本件於原審
      法院94年度重訴字第164號請求給付利息等事件之民事訴
      訟終結前，停止訴訟程序。
二、抗告意旨略以：
  (一)、按本件訴訟標的之法律關係，在該確定之終局判決中已經
      裁判，當事人均應受其既判力之拘束，不得以該確定判決
      言詞辯論終結前所提出或得提出而未提出之其他攻擊防禦
      方法，為與該確定判決意旨相反主張，為最高法院56年度
      台上字第414號判決要旨所揭明。本件就抗告人積欠相對
      人系爭最高限額抵押權擔保之債務金額多寡，業經本院以
      92年度重上更(一)字第5號判決確定該抵押權所擔保之債權
      ，在超過新台幣（下同）1,719,309元部分不存在。嗣抗
      告人尚業建設股份有限公司（下稱尚業公司）於94年5月
      11日依該判決確定金額向相對人清償，並因此獲原審法院
      執行處（原審93年度執字第6132號請求給付票款強制執行
      事件，執行債權人為相對人丙○○，執行債務人為抗告人
      尚業公司、乙○○）同意撤銷相對人以該抵押債權對抵押
      物所為之強制執行程序，再再均認抗告人對相對人已無抵
      押權債務存在。
  (二)、至相對人雖另主張抗告人積欠利息、遲延利息、違約金等
      債務，惟非前揭抵押權擔保效力所及（按違反一事不再理
      原則），其所提出之94年度重訴字第164號請求給付利息等
      事件訴訟所請求者充其量不過為利息之給付，與本件請求
      塗銷抵押權無涉，原裁定認有民事訴訟法第182條第1項之
      規定適用而裁定停止訴訟程序，洵非有理，爰提起抗告，
      求為廢棄原裁定云云。
三、按訴訟全部或一部之裁判，以他訴訟之法律關係是否成立為
    據者，係指他訴訟之法律關係是否成立，為本件訴訟先決問
    題者而言，若他訴訟是否成立之法律關係，並非本件訴訟之
    先決問題，則其訴訟程序即毋庸中止（參照最高法院18年台
    抗字第56號判例意旨）；又抵押權所擔保者為原債權、利息
    、遲延利息，及實行抵押權之費用，民法第861條前段定有
    明文。
四、經查：
  (一)、本件抗告人即原告起訴主張：緣抗告人尚業公司於86年11
      月間為向相對人借款，提供抗告人二人所有之台南縣歸仁
      鄉○○○段653、653之1、653之6、653之7、654、645之4
      、645之6、643之3地號等土地或抗告人尚業公司單獨所有
      土地多筆供相對人設定最高限額18,000,000元之抵押權登
      記，存續期間自民國（下同）86年11月12日起至87年2月1
      2日止，並於86年11月17日簽發面額15,000,000元於87年2
      月17日到期之本票一紙，交相對人收執。詎相對人於取得
      上開各項權利後，已有十足擔保，卻仍未依約借款予抗告
      人尚業公司，除相對人為抗告人尚業公司代繳1,570,161
      元之地價稅，規費及代書費149,148元，總計1,719,309元
      外，其於86年11月17日將11,700,000元匯給訴外人林櫻頻
      並非借款予抗告人尚業公司，業經本院92年度重上更(一)字
      第5號判決確定相對人對抗告人所有前揭土地所設定之本
      金最高限額18,000,000元抵押權所擔保債權中，超過1,71
      9,309元部分不存在在案。抗告人於93年7月8日判決確定
      後，已依判決內容對相對人清償，原審法院執行處因相對
      人撤回強制執行程序而囑託歸仁地政事務所塗銷查封登記
      。是抗告人對相對人債務既已清償，應認系爭債務已消滅
      ，而本件本金最高限額抵押權之存續期間至87年2月12日
      即已屆滿，擔保之債權亦不存在，則原擔保之存續期間內
      可發生之債權已確定不存在，依抵押權從屬性，自應許抗
      告人依民法第767條規定請求塗銷抵押權設定登記。爰訴
      請：(1)被告即相對人應將抗告人乙○○所有坐落台南縣歸
      仁鄉○○○段653、653之1、653之6、653之7號土地，設
      定權利範圍均為12分之1，及同段654號土地，設定權利範
      圍4分之1；暨抗告人尚業公司所有台南縣歸仁鄉○○○段
      653、653之1、653之6、653之7號土地，設定權利範圍均
      為72分之35，同段654號土地，設定權利範圍4分之1，及
      同段645之4、645之6號土地，設定權利範圍均為所有權全
      部，由台南縣歸仁鄉地政事務所以歸地字第018829號收件
      ，於86年11月14日辦妥之存續期間自86年11月12日至87年
      2月12日，所設定最高限額18,000,000元抵押權登記予以
      塗銷。(2)被告即相對人應將抗告人尚業公司所有坐落台南
      縣歸仁鄉○○○段643之3號土地，設定權利範圍應有部分
      2285分之640，由台南縣歸仁鄉地政事務所以歸地字第020
      384號收件，於86年12月16日辦妥之存續期間自86年11月1
      2日至87年2月12日，所設定最高限額18,000,000元抵押權
      登記予以塗銷。
  (二)、而抗告人尚業公司、乙○○與訴外人甲○○、張英毅、張
      秉鈞、張秉軒等人與相對人間請求確認抵押債權不存在事
      件，前業經原審法院87年度重訴字第93號、本院重上字第
      97號、最高法院92年度台上字第459號、本院92年度重上
      更(一)字第5號判決、最高法院93年7月8日93年度台上字第
      1363號裁定予以確認相對人就抗告人尚業公司所有台南縣
      歸仁鄉○○○段653、653之1、653之6、653之7、654、64
      3之3、645之4及645之6號土地，所設定本金最高限額18,0
      00,000元抵押權所擔保債權中，超過1,719,309元部分不
      存在。且抗告人所積欠相對人之1,719,309元部分，經本
      院92年度重上更(一)字第5號判決以：「就上訴人（即相對
      人丙○○）主張之借貸債權中代繳土地增值稅、地價稅、
      規費及代書費部分：上訴人主張代被上訴人尚業公司繳增
      值稅1,570,161元、地價稅、規費及代書費149,148元等情
      ，業據提出土地增值稅繳款書、地價稅繳款書、規費徵收
      聯單及費用明細表影本為證，復為被上訴人所不爭，堪可
      信為真。則被上訴人確有向上訴人借用上開款額，應無疑
      義；是以上開合計金額1,719,309元，應即為系爭本票款
      額之一部分，並為系爭最高限額抵押權所擔保之範圍。」
      （見該判決書第7頁第五點）等語，業據本院調取原審法
      院87年度重訴字第93號、本院重上字第97號、最高法院92
      年度台上字第459號、本院92年度重上更(一)字第5號判決、
      最高法院93年7月8日93年度台上字第1363號裁定卷核閱無
      訛，故抗告人依本院92年度重上更(一)字第5號判決確定金
      額於原審93年度執字第6132號請求給付票款強制執行事件
      執行程序中於94年5月11日向相對人清償之1,719,309元（
      見本院向審調取之原審93年度執字第6132號請求給付票款
      強制執行事件執行卷），如該判決所認定為增值稅1,570,
      161元、地價稅、規費及代書費149,148元，皆為債權之本
      金，未包含利息部分。又揆諸前揭說明，抵押權所擔保者
      為除原債權外，尚包含該債權之利息、遲延利息及實行抵
      押權之費用部分，故抗告人尚難以其業已清償相對人抵押
      債權本金，並因此獲原審法院執行處同意撤銷相對人以該
      抵押債權對抵押物所為之強制執行程序，而主張抗告人對
      相對人已無抵押權債務存在。故相對人另訴所提出之94年
      度重訴字第164號給付利息等事件主張：【抗告人尚業公
      司與相對人於86年11月14日、86年12月16日以抗告人所有
      之台南縣歸仁鄉○○○段653、653之1、653之6、653之7
      （以上應有部分為72分之41）、654（應有部分4分之2）
      、645之4、645之6（以上全部）、643之3（應有部分2285
      分之640）地號等土地為標的，由抗告人尚業公司、乙○
      ○、及訴外人甲○○、張英毅、張秉鈞、張秉軒為連帶保
      證人，設定本金最高限額抵押權18,000,000元，存續期間
      自86年11月12日起至87年2月12日止。其後，相對人於87
      年2月間聲請本票裁定，並於同年4月間聲請拍賣抵押物，
      嗣於原審法院87年度執字第14257號給付借款強制執行程
      序中，前述含抗告人尚業公司等6人向相對人提起確認抵
      押債權不存在之訴。經一審法院判決：「確認相對人丙○
      ○就抗告人尚業公司所有前開土地，所設定本金最高限額
      18,000,000元抵押權所擔保債權中，超過1,719,309元部
      分不存在。抗告人其餘之訴駁回。」，相對人不服提起二
      、三審上訴，分別為本院92年度重上更(一)字第5號判決、
      最高法院93年7月8日93年度台上字第1363號裁定駁回上訴
      而告確定。依據上揭第一審法院確定判決內容，相對人之
      借款債權本金為1,570,161元，而相對人之代繳款為149,1
      48元，合計為1,719,309元，此部分金額抗告人已於原審
      法院93年度執字第6132號執行程序中結算清償完畢；惟有
      關利息、遲延利息、違約金部分之金額，抗告人等則拒不
      給付，茲謹列數額分述如后：借款債權本金為1,570,16
      1元；代繳款為149,148元。利息之計算期間為自87年2
      月17日至94年5月10日止，共計2,638日。借款債權本金
      部分之利息：以年息百分之20計算，故為1,570,161×20%
      ÷12÷30×2,638＝2,301,158（元）；借款債權本金部
      分之遲延利息：以每百元每日壹角＝月息3分＝年息36%計
      算，則1,570,161×36%÷12÷30×2,638＝4,142,084（元
      ）借款債權本金部分之違約金：以每百元每日壹角＝月
      息3分＝年息36%計算，則1,570,161×36%÷12÷30×2,63
      8＝4,142,084（元）本金1,570,161元＋利息2,301,158
      元＋遲延利息4,142,084元＋違約金4,142,084元，共計12
      ,155,487 元。代繳款部分之利息：以年息百分之5計算
      ，故為149,148 ×5%÷12÷30×2,638＝54,646（元）。
      結算清償部分：1,602,217＋166,061－48,969＝1,719,
      309（元）。綜上合計，抗告人應給付之利息、遲延利
      息、違約金：12,155,487（本金及其利息、遲延利息、違
      約金）＋203,794（代墊款及其利息）－1,719,309（結算
      清償部分）＝10,639,972（元）。爰請求抗告人尚業公司
      、乙○○、及訴外人甲○○、張英毅、張秉鈞、張秉軒應
      連帶給付相對人10,639,972元，暨自起訴狀送達之翌日起
      至清償日止，借款債權本金1,570,161元部分按年息百分
      之20計算之利息及依每百元每日一角加計之遲延利息、違
      約金】等情，亦經本院調取原審法院94年度重訴字第164
      號請求給付利息等事件卷核閱無訛，而相對人所請求之抗
      告人積欠利息、遲延利息、違約金等債務，就利息及遲延
      利息部分應為前揭抵押權擔保範圍，茲抗告人以相對人為
      被告向原審法院起訴本件請求塗銷抵押權，自以原審法院
      94年度重訴字第164號事件訴訟之法律關係是否成立為據
      ，質言之，以相對人對抗告人是否有系爭最高限額抵押權
      所擔保之利息及遲延利息給付請求權存在為先決問題，是
      故本件有依民事訴訟法第182條第1項裁定停止民事訴訟程
      序之必要。從而，原審法院裁定本件於原審法院94年度重
      訴字第164號給付利息等事件之民事訴訟終結前，停止訴
      訟程序，自無不合。抗告意旨仍執前詞指摘原裁定不當，
      求予廢棄，非有理由。
五、據上論結，本件抗告為無理由，依民事訴訟法第495條之1第
    1 項、第449條第1項、第95條、第78條、第85條第1項前段
    ，裁定如主文。
中    華    民    國    95    年     4    月    25    日
                  民事第一庭      審判長法  官  林金村
                                        法  官  黃三哲
                                        法  官  胡景彬
上為正本係照原本作成。
抗告人如不服本裁定，僅得於收受本裁定正本送達後10日內以適
用法規顯有錯誤為理由，向本院提出再抗告狀（須附繕本1份及
繳納再抗告裁判費新台幣1000元），並經本院許可後始可再抗告
於最高法院。
中    華    民    國    95    年     4    月    26    日
                                        書記官  趙玲瓏
【附記】
民事訴訟法第495條之1第2項準用同法第466條之1第1、2項規定
：
I對於第二審判決上訴，上訴人應委任律師為訴訟代理人。但上
  訴人或其法定代理人具有律師資格者，不在此限。
II上訴人之配偶、三親等內之血親、二親等內之姻親，或上訴人
  為法人、中央或地方機關時，其所屬專任人員具有律師資格並
  經法院認為適當者，亦得為第三審訴訟代理人。
                                                    Ｊ


司法院資訊處製作；財團法人民間司法改革基金會備份。
